臺灣高雄地方法院刑事判決　　　　　　　93年度訴字第1796號
公　訴　人　臺灣高雄地方法院檢察署檢察官
被　　　告　甲○○　男民國73.
　　指定辯護人　本院公設辯護人戊○○
右列被告因違反槍砲彈藥刀械管制條例案件，經檢察官提起公訴
（93年度偵字第10588號），本院判決如左：
    主  文
甲○○無罪。
    理  由
一、公訴及論告意旨略以：被告甲○○明知槍砲彈藥刀械管制條
    例所管制之爆裂物，非經主管機關之許可不得持有，竟於民
    國93年1、2月間某日某時，利用高雄縣六龜鄉文武村復興巷
    土地公廟（福興祠）廟會慶典活動完畢之際，取得供該廟會
    慶典活動施用煙火使用，置於市售高空煙火發射筒內，具有
    殺傷力之爆裂物煙火球1枚，而持有之，並於93年2月間某日
    某時許，持該枚爆裂物前往吳誌軒（另經檢察官提起公訴）
    位於高雄市○○區○○街租屋處，將該爆裂物交付吳誌軒藏
    置該址。而吳誌軒於同年3 月19日搬遷住處時，亦攜帶該爆
    裂物至高雄市苓雅區○○○路200 號9樓4之新住處藏置。嗣
    於93年3月21日下午6時許，警方至前揭地點實施搜索時，在
    吳誌軒房間內查獲該枚爆裂物。因認被告違反槍砲彈藥刀械
    管制條例第7條第4項未經許可持有爆裂物罪嫌等語（該條例
    雖經修正，並於94年1 月26日經總統公布修正條文，惟同條
    例第7條第4項並未修正）。
二、按犯罪事實應依證據認定之，無證據不得認定其犯罪事實；
    又不能證明被告犯罪，應諭知無罪之判決，刑事訴訟法第15
    4條第2項及第301條第1項前段分別定有明文。又按刑事訴訟
    法上所謂認定犯罪事實之證據，係指足以認定被告確有犯罪
    行為之積極證據而言，如未能發現相當證據或證據不足以證
    明，自不能以推測或擬制之方法，以為裁判基礎，最高法院
    29年上字第3105號及40年台上字第86號分別著有判例；而認
    定不利於被告之事實，須依積極證據，苟積極證據不足為不
    利被告之認定時，即應為有利於被告之認定，更不必有何有
    利之證據，亦有最高法院30年上字第816 號判例可資參照。
    若證據資料在經驗科學上或論理法則上尚有對被告較為有利
    之存疑，而無從依其他客觀方法排除此項合理之可疑，即不
    得以此資料作為斷罪之基礎，且刑事訴訟制度受「倘有懷疑
    ，則從被告之利益為解釋」、「被告應被推定為無罪」之原
    則所支配，故得為訴訟上之證明者，無論為直接或間接證據
    ，須客觀上於一般人均不致有所懷疑而達於確信之程度者，
    始可據為有罪之認定，倘其證明尚未達於「確信」之程度，
    而有合理可疑存在時，即難據以為被告不利認定，換言之，
    在法律判斷上，即不能為被告有罪之認定。
三、公訴意旨認被告甲○○涉犯未經許可持有爆裂物罪嫌，無非
    係以扣案爆裂物經送內政部警政署刑事警察局鑑定，認係屬
    槍砲彈藥刀械管制條例所列管之爆裂物，資為論罪依據。訊
    據被告堅決否認有何未經許可持有爆裂物犯行，辯稱：該扣
    案物係於93年1、2月間高雄縣六龜鄉文武村復興巷土地公廟
    廟會時，置放於廟埕前之紙箱內，當時紙箱內均是鞭炮，伊
    就拾取1枚，不知該扣案物係爆裂物等語。經查：
  (一)被告於93年1、2月間某日某時，取得置於市售高空煙火發射
    筒內之煙火球1枚後，即持有之，並於93年2月間某日某時許
    ，持該枚煙火球前往吳誌軒位於高雄市○○區○○街租屋處
    ，將該物交付吳誌軒藏置該址。而吳誌軒於同年3 月19日搬
    遷住處時，亦攜帶該物至高雄市苓雅區○○○路200 號9樓4
    之新住處藏置。嗣於93年3月21日下午6時許，警方至前揭地
    點實施搜索時，在吳誌軒房間內查獲該枚煙火球等情。除為
    被告列為不爭執事項外（詳本院卷第85頁第5 行以下），並
    經證人吳誌軒於偵查中陳述明確（詳偵查卷第54頁第1 行以
    下）；此外復有扣押筆錄、扣押物品目錄及照片附警訊卷可
    參（詳警訊卷第32頁至第34頁、第38頁）。因被告自白核與
    事實相符，是此部分之事實，堪以認定【證人吳誌軒偵查中
    之陳述；及扣押筆錄、扣押物品目錄、照片等物，被告及辯
    護人均不爭執證據能力（詳本院卷第183頁倒數第4行以下）
    】。
  (二)又關於該煙火球之來源，被告雖陳稱：於93年1、2月間高雄
    縣六龜鄉文武村復興巷土地公廟（福興祠）廟會時，在廟埕
    前之紙箱內取得等語。惟因證人即福興祠委員丁○○於本院
    證陳略以：93年農曆2月2日土地公誕辰時，福興祠曾舉辦廟
    會，伊負責籌辦，並曾在場，當天廟方曾施放煙火、爆竹，
    包括小高空煙火、竹炮及蝴蝶炮，而煙火爆竹係由廟方或信
    徒提供置於廣場角落，有固定之位置，供信徒施放，廟會進
    行中，僅見到連同發射筒之煙火，並未見到類似扣案物之煙
    火球，且未目睹有人將類似扣案物之煙火球往上拋射爆炸等
    語綦詳（詳本院卷第115頁至122頁），則被告所陳是否屬實
    ，已非無疑。然不論該煙火球之來源為何，由於被告已自承
    持有扣案煙火球之事實，如該煙火球係屬爆裂物，被告仍應
    構成未經許可持有爆裂物罪；如不屬爆裂物，則被告持有煙
    火球應不構成犯罪，合先敘明。
  (三)該扣案煙火球1枚經送內政部警政署刑事警察局鑑定後，鑑
    定結果認：「該枚爆裂物係以圓球體為容器，重量80公克，
    直徑5.8 公分，經檢視，該枚爆裂物係以高空煙火球改裝，
    在點火頭上連接一條長8.5 公分之爆引，以紅色膠帶纏繞固
    定，其自行加上爆引之加工、改（製）造行為，使該高空煙
    火球成為可點火投擲具有殺傷力或破壞性之土製爆裂物，認
    屬槍砲彈藥刀械管制條例所列管之爆裂物」等情，固有內政
    部警政署刑事警察局93年4 月12日刑偵五字第0930078751號
    鑑驗通知書附本院卷可參（詳本院卷第29頁）。嗣本院再函
    請內政部警政署刑事警察局就「殺傷力」部分提出說明，該
    局復稱：「本局93年4 月12日刑偵五字第0930078751號鑑驗
    之土製爆烈物，經檢視係以重量80公克之高空煙火球改造而
    成，高空煙火球之成分為黑火藥或煙火類火藥，依其藥量若
    點火爆炸，應具有殺傷力。本局使用之50水砲子彈，內裝黑
    火藥13公克為發射藥，射出的墊片及氣流，足以擊破木箱皮
    箱。兩者相較依據爆炸威力之經驗法則，本件爆裂物依其80
    公克之藥量，如爆炸時應可達殺傷力之動能標準，併供參考
    」等語，亦有內政部警政署刑事警察局93年9 月27日刑偵五
    字第0930186917號函附本院卷可稽（詳本院卷第62頁）。惟
    本院審酌：
  按所謂彈藥係指前款各式槍砲（即火砲、肩射武器、機關槍
    、衝鋒槍、卡柄槍、自動步槍、普通步槍、馬槍、手槍、鋼
    筆槍、瓦斯槍、麻醉槍、獵槍、空氣槍、魚槍、改造模型槍
    及其他可發射金屬或子彈具有殺傷力之各式槍砲）所使用之
    砲彈、子彈及其他具有殺傷力或破壞性之各類炸彈、爆裂物
    ，槍砲彈藥刀械管制條例第4條第1項第1款、第2款分別定有
    明文。因上開法條係規定「其他具有『殺傷力』或『破壞性
    』之各類炸彈、爆裂物」，是槍砲彈藥刀械管制條例第7 條
    第4 項之未經許可持有爆裂物罪，依同條例第4條第2款之規
    定，如係持有爆裂物，須該爆裂物具有殺傷力或破壞性，始
    克相當。又所謂「殺傷力」係指在最具威力的適當距離，以
    槍砲彈丸可穿入人體皮肉層之動能為基準（日本科學警察研
    研究所研究結果；20焦耳／平方公分動能之彈丸可穿入人體
    皮肉層；24 焦耳／平方公分動能之彈丸可穿入豬隻皮肉層）
    ；而認定爆裂物、子彈、槍枝有無殺傷力，依據前述定義，
    槍砲（含槍枝）、彈藥（含爆裂物、子彈）之殺傷力，應採
    「在最具威力的適當距離，以槍砲彈丸可穿入人體皮肉層」
    之同一標準，至於能動能基準，槍砲彈丸可經儀器測定，但
    爆裂物的爆炸傷害效應，尚有爆震波之超壓、人體位移加速
    減速傷害、高熱及爆破碎片等，均足以對人體或其皮肉層造
    成傷害作用，因此爆裂物之殺傷力，無法測定動能標準等情
    ，亦有內政部警政署刑事警察局93年9月27日刑偵五字第
    09301 86917號函附本院卷可稽（詳本院卷第62頁）。
  查扣案煙火球係一般民間所使用之「小高空」煙火，拆除而
    得之煙火球，其球體內之成分應與一般民間煙火成份相同，
    依該球體呎吋研判，其爆炸作用範圍應在半徑3 公尺之內，
    在半徑1 公尺之內對人體會造成皮肉之傷，如貼附人體爆炸
    ，則會造成嚴重傷害；至於該煙火使用方式係先將紙筒炮管
    筒口朝上，置於平坦地面點燃導火線約3─6秒後引燃發射藥
    包，瞬間作用時，引燃延遲引線並同時將煙火球體以迫擊砲
    之原理推向空中，上升時延遲引線仍進行燃燒作用，昇空至
    50─60公尺之高度時，引燃粗糠藥及效果藥（均置於煙火球
    體內），將煙火球體炸開形成在空中之煙火狀態；若依扣案
    物之外觀顯示，係將煙火成品拆卸後，將導火線（為棉紗安
    全導火線，其燃速為每秒1 公分，依其長度計算，點燃後至
    少需五秒後，才能引發作用）直接黏於附在煙火球體之延遲
    導火線上，此裝置若置於地上，約8 秒內直接產生爆炸，因
    其不具備發射筒及發射藥包，不會飛向天空後爆炸等情，有
    臺灣區煙火工業同業工會93年9月23日93台煙源字第055號、
    93年10月18日93台煙源字第060 號函附本院卷可參（詳本院
    卷第59頁、第69頁至71頁）【以上內政部警政署刑事警察局
    93年4月12日刑偵五字第0930078751號鑑驗通知書、93年9月
    27日刑偵五字第0930186917號函；及臺灣區煙火工業同業工
    會前開函文部分，被告及辯護人均不爭執證據能力（詳本院
    卷第183頁倒數第4行以下）】。並經鑑定人即臺灣煙火工業
    同業工會理事長乙○○於本院證陳略以：伊從事製造煙火經
    驗已40年，曾製造一般爆竹煙火、高空煙火及小高空煙火，
    鑑定時雖未拆開扣案煙火球體，但其係煙火種類行家，依經
    驗可判斷是小高空煙火，本來引線（導火線、安全引線）是
    要點燃發射藥包，將煙火彈（煙火球體）發射至天空爆炸，
    但扣案物係將引線直接接到煙火彈，點燃後燃速為每秒1 公
    分，依其長度計算，點燃後約8 秒發生作用，半徑3、4公尺
    內爆炸，會有皮肉之傷，不會有生命危險，須貼近人體或抱
    在胸部，才會對人體造成傷害，3 公尺之外，會有火花等語
    綦詳（詳本院卷第106頁至第111頁）。
  再者，「本條例所定爆竹煙火，係供節慶、娛樂及觀賞之用
    ，不包括信號彈、煙霧彈或其他類似物品，其分類如下：一
    、高空煙火：指煙火主體直徑在七點五公分以上，其火藥作
    用時垂直方向射程在七十五公尺以上者。二、一般爆竹煙火
    ：指前款以外，其火藥作用後會產生火花、旋轉、飛行、爆
    音或煙霧等現象者」；「販賣一般爆竹煙火，不得以自動販
    賣、郵購或其他無法辨識購買者年齡之方式為之」；「兒童
    施放一般爆竹煙火，應由父母、監護人或其他實際照顧兒童
    之人陪同」，92年12月24日公布之爆竹煙火管理條例第2 條
    第1項、第10條及第11條第1項分別定有明文。本件扣案煙火
    球係一般民間所使用之「小高空」煙火，拆除而得之煙火球
    之事實，業據證人乙○○、證人即刑事警察局偵五隊防爆組
    組員丙○○於本院證述明確（詳本院卷第108頁至第109頁、
    第188頁第8行以下），復有前開臺灣區煙火工業同業工會函
    文可參，是此部分之事實，應堪認定。又該小高空煙火之施
    放高度，不論係五50公尺至60公尺（詳臺灣區煙火工業同業
    工會函文）、或40公尺至50公尺（詳證人乙○○證詞，本院
    卷第111頁倒數第6行以下），因爆竹煙火管理條例中，關於
    高空煙火之定義係指火藥作用時垂直方向射程在75公尺以上
    者，是該小高空煙火應非高空煙火，而係一般爆竹煙火甚明
    。另一般爆竹煙火之販賣、施放，除前開爆竹煙火管理條例
    第10條、第11條第1 項所列限制外，任何人均可購買後持有
    施用，而前開小高空煙火係屬一般爆竹煙火，自可合法持有
    、施放。
  前開內政部警政署刑事警察局93年4月12日刑偵五字第09300
    78751 號鑑驗通知書，鑑定人員判斷扣案煙火球體係爆裂物
    之過程、情形，業據證人丙○○於本院證陳略以：這本來係
    政府允許販售之商品，87年接受鑑定講習時，上級單位教育
    應從維護治安之觀點來實施鑑定，因未加裝引信之煙火球，
    不能投擲；而加裝引信之煙火球，可以投擲，亦可延遲引爆
    期間，故出具鑑定意見書，經上開單位審查、同意後發文，
    本件之所以認定爆裂物，係因加裝該條引信等語綦詳（詳本
    院卷第187頁至第188頁）。就上開證詞而論，本件認定扣案
    煙火球體係爆裂物，無非係以該煙火球加裝引信後，成為可
    投擲之物，資為依據，惟判斷爆裂物應以其有無「殺傷力」
    或「破壞性」為斷，煙火施用方式應非重點，否則市售合法
    煙火（仍有發射筒）如未以正常方式（即向天空發射）施放
    ，或往人群施放、或朝下施用、或點燃後投擲施放、或平放
    地上施放，均有可能造成持有合法煙火反被認為持有爆裂物
    之繆誤。況扣案煙火球係一般民間所使用之小高空煙火，拆
    除而得之煙火球，且該煙火球係將煙火成品拆卸後，將導火
    線直接黏於附在煙火球體之延遲導火線上之事實，已如前述
    ，證人丙○○對此亦無異議（詳本院卷第188頁第8行以下至
    第189頁第9行），準此而論，主管機關於制定槍砲彈藥刀械
    管制條例，管制爆裂物後；復於92年12月24日公布爆竹煙火
    管理條例，藉以管制高空煙火及一般爆竹煙火，顯見有意將
    高空煙火及一般爆竹煙火排除在爆裂物之外，而分別管制，
    是高空煙火及一般爆竹煙火既係供節慶、娛樂及觀賞之用，
    應非爆裂物甚明，而本件扣案煙火球係一般爆竹煙火內之煙
    火球，導火線亦為原煙火之導火線，而煙火球係煙火之主要
    組成成分，該含有發射筒之煙火既屬一般爆竹煙火，在煙火
    成分、結構性質及爆炸威力（詳證人乙○○、丙○○證詞，
    本院卷第113頁第5行以下、第192頁第4行以下）均未變異之
    下，豈有將未含有發射筒之煙火排除在一般爆竹煙火之外，
    反認係屬爆裂物之理。基於上開事實，並參以證人丙○○無
    法就在煙火成分、結構性質均不變下，為何認定扣案煙火球
    仍屬爆裂物？如何僅因投擲方式不同，即認定扣案煙火球係
    屬爆裂物？等疑點，均無法提出具體說明、解釋（詳本院卷
    第187頁第10行至第188頁第3 行），是本院認該內政部警政
    署刑事警察局鑑驗通知書所載鑑定意見，應不可採信。
  至內政部警政署刑事警察局93年9月27日刑偵五字第0930186
    917號函文，固以該局使用之50 水砲子彈作為比較樣品，再
    依據爆炸威力之經驗法則，認定扣案煙火球如爆炸時應可達
    殺傷力之動能標準。惟「殺傷力」係指在最具威力的適當距
    離，以槍砲彈丸可穿入人體皮肉層之動能為基準，已如前述
    ，該「最具威力的適當距離」係屬不確定之概念，如何認定
    ，已有疑義；而50水砲子彈與本案扣案物之外觀、發射方式
    均有不同，如何作為比較依據，均未見該局提出說明，在該
    局未親自以同型煙火球引爆得出數據下，尚難為被告不利之
    定。再者，證人乙○○曾從事製造小高空煙火，於製作過程
    中，曾引爆與扣案煙火球型之煙火球（詳證人乙○○證詞，
    本院卷第110頁第2行以下），並於本院陳稱：煙火球點燃後
    ，約八秒發生作用，半徑3、4公尺內爆炸，會有皮肉之傷，
    不會有生命危險，須貼近人體或抱在胸部，才會對人體造成
    傷害等語，已如前述，職此，因無法認定最具威力的適當距
    離係指何義，且該煙火球爆炸後，在爆炸範圍內，原則上僅
    生皮肉傷，並無穿入人體皮肉層之情形；而在貼近人體或抱
    在胸部之情形下，該煙火球爆炸後，雖會對人體產生傷害，
    惟任何煙火以此方式施用，大抵均會產生相同之情形，亦無
    法作為認定有無「殺傷力」之標準。從而，基於上開事實，
    並參以扣案煙火球係一般爆竹煙火內之煙火球，該含有發射
    筒之煙火既屬一般爆竹煙火，在煙火成分、結構性質及爆炸
    威力均未改變下，實不應將未含有發射筒之煙火排除在一般
    爆竹煙火之外，業據論述如前；及該扣案煙火球並未添加鋼
    珠、玻璃或其他硬物，爆炸後，人體不致因前開物品而受傷
    害等情，本院認前開內政部警政署刑事警察局函文所示意見
    ，亦不可採信。
  綜上，內政部警政署刑事警察局前開鑑定意見書、函文均不
    足以認定扣案煙火球係屬爆裂物，而一般爆竹煙火既可合法
    持有施放，持有其內之煙火球，亦應為同一解釋，是公訴人
    認被告違反槍砲彈藥刀械管制條例第7條第4項未經許可持有
    爆裂物罪嫌，容有誤會；此外，復查無其他積極證據足資證
    明被告有公訴人所指之犯行，不能證明被告犯罪，依法應為
    無罪判決之諭知。
據上論斷，應依刑事訴訟法第301條第1項前段，判決如主文。
中　　華　　民　　國　　94　　年　　3 　　月　　24　　日
                  刑事第一庭   審判長法  官 裕斗
                                     法  官 廖純卿
                                     法  官 方百正
以上正本證明與原本無異。
如不服本判決，應於判決送達後10日內，向本院提出上訴狀。
　　 　　　　　　　　　　　　　　　　書記官 郭素蓉
中　　華　　民　　國　　94　　年　　3 　　月　　25　　日
